【裁判字號】    98,家上更(三),4
【裁判日期】    991228
【裁判案由】    離婚等
【裁判全文】
臺灣高等法院民事判決               98年度家上更（三）字第4號
上  訴  人  甲○○
訴訟代理人  羅瑩雪律師
上  訴  人  乙○○
訴訟代理人  游朝義律師
複 代理 人  董家均律師
上列當事人間離婚等事件，兩造對於中華民國92年5月21日臺灣
臺北地方法院89年度婚字第322號第一審判決各自提起上訴，甲
○○並為訴之追加，經最高法院第三次發回更審，本院於99年12
月14日言詞辯論終結，判決如下：
    主  文
原判決關於駁回甲○○後開第二項之訴部分，及訴訟費用之裁判
除確定部分外，均廢棄。
前開廢棄部分，乙○○應給付甲○○新臺幣伍拾玖萬仟肆佰柒
拾貳元，及自民國八十九年十月六日起至清償日止，按年息百分
之五計算之利息。
乙○○應再給付甲○○新臺幣貳佰拾捌萬壹仟貳佰捌拾伍元及
自民國九十三年五月十三日起至清償日止，按年息百分之五計算
之利息。
乙○○之上訴及甲○○其餘追加之訴均駁回。
第一、二審及發回前第三審訴訟費用除確定部分外，由乙○○負
擔。本審及發回前第三審追加訴訟費用除確定部分外，由乙○○
負擔百分之三十六，餘由甲○○負擔。
本判決所命給付，於甲○○以新臺幣玖拾玖萬元供擔保後，得假
執行。但乙○○以新臺幣貳佰玖拾柒萬肆仟柒佰伍拾柒元預供擔
保後，得免為假執行。
    事實及理由
一、上訴人甲○○於原審反訴主張：兩造於民國68年11月11日結
    婚，育有長女丙○○（○○年○○月○日出生）及長子丁○○（
    ○○年○月○○日出生）。對造上訴人乙○○婚後多次對伊暴力
    相向，致伊受有不堪同居之虐待，且自85年3月16日起即未
    給付家庭生活費用，家庭生活費用均由伊墊付，伊自得請求
    乙○○返還伊及2子共3人自85年3月16日起至89年3月15日止
    ，依85年台北市家庭收支概況調查報告所示「平均每戶經常
    性支出」新臺幣（除載明美金外，下同）28萬9,42 8元計算
    之家庭生活費用347萬3,136元（289,428元×3人×4年）等
    情。爰依修正前民法第1026條及不當得利法律關係，求為命
    乙○○給付伊347萬3,136元，及法定遲延利息之判決。原審
    判命乙○○應給付甲○○287萬9,664元之本息，並駁回甲○
    ○其餘59萬3,472元部分之請求。兩造均就其敗訴部分聲明
    不服，提起上訴。甲○○並追加請求家庭生活費用374萬8,3
    74元，復於第二次發回更審審理時，再追加請求家庭生活費
    用283萬2,712元。其上訴及追加聲明為：（一）原判決關於駁回
    甲○○後開第2項之訴部分廢棄。（二）乙○○應給付甲○○59
    萬3,472元，及自89年10月6日起至清償日止，按年息5%計算
    之利息。（三）乙○○應再給付甲○○658萬1,086元，及其中37
    4萬8,374元自93年5月13日起、283萬2,712元自97年1月10日
    起，均至清償日止，按年息5%計算之利息。（四）願供擔保請准
    宣告假執行（原審判准甲○○反訴請求離婚及行使對未成年
    子女親權部分，乙○○聲明不服後，復撤回上訴，已告確定
    ；另原審駁回甲○○反訴請求非財產上損害100萬元部分，
    甲○○聲明不服，經第一次更審前本院廢棄改判乙○○應給
    付甲○○80萬元，亦已告確定）。
二、乙○○則以：伊於81年至85年間在國外任職，其間陸續匯款
    與甲○○及2子之總金額，足敷支付迄今之家庭生活費用，
    甲○○不得再請求給付等語，資為抗辯。並上訴聲明：（一）原
    判決關於命乙○○給付甲○○家庭生活費用287萬9,664元本
    息部分廢棄。（二）上開廢棄部分，甲○○於第一審之反訴駁回
    。另就甲○○之上訴，於本院答辯聲明：上訴及追加之訴均
    駁回。
三、查兩造於68年11月11日結婚，育有長女丙○○（○○年○○月○
    日出生）及長子丁○○（○○年○月○○日出生），嗣甲○○於
    原審以反訴請求離婚，經原審為其勝訴之判決，乙○○提起
    上訴，復於93年2月12日撤回該部分之上訴，而告確定等事
    實，為兩造所不爭，復有戶籍謄本在卷可稽（見原審卷10頁
    ），堪信為真實。
四、甲○○主張，乙○○自85年3月16日起即未再給付家庭生活
    費用，至兩造合意給付終期之92年8月31日止（見本院更（二）
    卷153頁），乙○○應給付伊1,005萬4,222元之家庭生活費
    用等情，為乙○○所否認，並以前揭情詞置辯。經查：
  （一）按91年6月26日修正前民法第1026條係規定：「家庭生活費
    用，夫無支付能力時，由妻就其財產之全部負擔之」，故在
    夫妻法定財產制下，關於家庭生活費用，除夫無支付能力時
    ，由妻就其財產之全部負擔外，以由夫負擔為原則，如妻有
    正當理由而與夫分居時，夫仍應負擔妻之生活費用即家庭生
    活費用，此與法定扶養義務不同（最高法院50年台上字第27
    37號判例參照）。兩造既未約定夫妻財產制，此為兩造所不
    爭，則在上開修法前，甲○○縱有收入，其及子女之家庭生
    活費用，揆諸上開說明，仍應由乙○○負擔。是甲○○請求
    由乙○○負擔修法前之家庭生活費用，即非無據。又91 年6
    月26日民法修正後新增第1003條之1第1項，規定：「家庭生
    活費用，除法律或契約另有約定外，由夫妻各依其經濟能力
    、家事勞動或其他情事分擔之」。兩造於修法後，就家庭生
    活費用之分擔，既未另以契約約定，自應依該規定分擔之。
    甲○○主張：乙○○自81年元旦起為○○○派駐○○人員，
    月薪美金3萬多元以上；86年4月起改任○○飯店任安全室主
    任，加計分紅等項平均月薪七萬餘元等情，為乙○○所不爭
    執，並有華國飯店回函及扣繳憑單（見本院更（一）卷113 -120
    頁）在卷可稽。另依國防部參謀本部人事參謀次長室93年12
    月21日回函，乙○○86年7月至93年6月平均每年退休俸50餘
    萬元（見本院家上字（三）卷214至216頁）；依臺灣銀行和平分
    行95年3月30日回函，乙○○之優利存款金額為200 萬2,000
    元，一年利息36萬360元（見本院更（一）字卷104、105頁）。
    而甲○○年所得僅約100萬元（見本院家上字卷124頁），又
    獨力照顧子女、料理家務，所付出心力遠超過乙○○，故修
    法後自91年6月28日起乙○○應負擔生活費三分之二。參酌
    經分配財產後，兩造現存婚後財產固可謂相當，然依前所述
    ，乙○○年所得較甲○○為多，而甲○○實際負擔照顧養護
    子女之責，乙○○自應負擔較多之家庭生活費用，始可謂平
    ，是甲○○主張，乙○○應負擔之比例為三分之二，堪稱適
    當。雖乙○○抗辯，兩造間婚姻關係存續中所取得財產係由
    甲○○管理，依修正前民法1018條第2項、第1026條規定，
    家庭生活費用應由甲○○負擔云云。惟查，甲○○否認管理
    聯合財產，乙○○就此利己事實未能舉證證明以實其說，所
    辯自非可取。
  （二）次按，所謂之家庭生活費用，包括一切家計所需之費用，舉
    凡購買食品、衣物、日常生活用品等費用、房屋修繕費、傭
    人之薪資、醫療費、交通費等均屬之。甲○○主張其居住於
    台北市大安區，應依臺北市政府主計處「臺北市大安區平均
    每戶及每人經常性支出統計表」（見本院更（一）字卷第108-10
    9頁，臺北市主計處函及附表）計算家庭生活費用，自屬合
    理可取。乙○○抗辯應依上開函附之消費性支出統計表（見
    同卷110頁）計算生活費，要與前揭家庭生活之本質不符，
    而無可採。甲○○主張，兩造家庭人口數原為4人，乙○○
    自承於89年5月遷出，才減為3人。但為簡化計，自動退讓自
    89年3月16日起改以3人計算。依此計算甲○○自81年至92年
    8月31日，得請求乙○○給付之家庭生活費用如附表所示計
    1,471萬8,403元（4,664,181元＋10,054,222元）。
  （三）茲就乙○○已給付及應扣除之負擔金額說明如下：
  1.按修正前民法1019條規定，夫對於妻之原有財產，有使用、
    收益之權。但收取之孳息，於支付家庭生活費用及聯合財產
    管理費用後，如有剩餘，其所有權仍歸屬於妻。及前揭民法
    1026條所定家庭生活費用由夫負擔之原則，夫得以妻之孳息
    支付家庭生活費用，需符合夫無能力負擔生活費用，而妻之
    原有財產由夫管理，且夫由管理妻之原有財產收取孳息等要
    件。本件乙○○於民法修正前非無力負擔生活費用已如前述
    ，甲○○並否認其有管理伊之原有財產及由原有財產收取孳
    息之情事，乙○○亦未舉證以實其說，則其辯稱，應將伊負
    擔之金額扣除甲○○於婚姻關係存續中所取得之財產云云，
    亦不可採。
  2.乙○○辯稱，其自81年至85年間，由國外陸續匯予甲○○計
    美金30萬9,000元，已足夠其生活費用云云，惟甲○○僅承
    認收到美金26萬6,000元，另81年4月18日及同年6月24日分
    別匯款美金1萬6千元、1萬2千元部分，乙○○於本院同意不
    列入（見本院更（三）字卷第106、116頁），其餘美金1萬5千元
    帳戶由乙○○於85年11月29日領取，為乙○○所不爭，並有
    外匯水單可證（見本院更（一）字卷第201頁），自難認該筆匯
    款為乙○○給付甲○○之家庭生活費用，是乙○○於前開時
    間給付之家庭生活費用為美金26萬6,000元。兩造於原審均
    同意匯率按28.5兌1美元計算（見原審卷383頁），折計新臺
    幣758萬1,000元，依民事訴訟法第270條之1第3項規定，就
    此當事人具有處分權之私法上權利所為爭點簡化協議，協議
    之當事人應受拘束，法院亦不得為相反認定。甲○○雖主張
    其於原審92年1月24日言詞辯論期日同意以1美元兌換28.5元
    台幣之匯率計算，係因法官突然建議雙方協商匯率，一時情
    急，未能先查詢實情，以為法官建議之匯率符合事實，才予
    接受。事後發現當時匯率介於25.16至27.46之間，美金26萬
    6,000元僅合新臺幣705萬8,220元，與以匯率28.5計算，相
    差達52萬餘元，其自得依民法第88條第1項、第90條等規定
    ，於一年內為撤銷同意前述匯率之意思表示云云。然本件原
    審法官為此簡化爭點協議之建議，兩造本可於查問後再行決
    定，甲○○當庭應允，即達成簡化爭點協議，尚難謂其有錯
    誤，縱或與實情不符，此亦為簡化爭點之當然結果，甲○○
    以意思表示錯誤為由，撤銷上開爭點簡化協議之意思表示，
    自有未合。
  3.又婚姻共同生活體，不以共同居住一處為必要，婚姻共同生
    活體解消前，縱因就業、就學或因其他共同生活體成員之實
    際必要，有居住於不同處所者，亦屬婚姻共同生活體，其所
    支出之必要費用，均屬家庭生活費用範圍。本件乙○○於81
    年至85年3月14日間因屬政府派駐國外即○○共和國之工作
    人員，而未與甲○○共同居住一處，但其婚姻共同生活體仍
    未解消，上開核家族成員之生活所需費用，均屬家庭生活費
    用範圍，惟乙○○在國外支出之生活費仍得自甲○○本件請
    求給付家庭生活費用金額中扣除。乙○○主張依臺北市大安
    區平均每戶及每人經常性支出統計表所示之81至85年平均每
    人每年消費性支出計算，得扣除之金額為94萬477元（175,5
    37＋197,272＋239,503＋271,647＋271,228×2.5/12），尚
    屬可採。
  4.甲○○復主張，乙○○對於上開美金匯款之用途，並未限制
    ，其將其中420萬元用於清償乙○○買賣股票積欠銀行之房
    屋貸款本息，此部分自應由家庭生活費用中扣除云云。然查
    用以貸款之坐落台北市○○區○○段○小段○○○地號土地及
    其上建物台北市○○○路○段○○○之○號○樓之○，係甲○○於
    兩造婚姻關係存續中之75年4、5月間買受，有土地及建物謄
    本在卷可稽（見原審卷232至235頁），而所有股票，除其中
    之中興商業銀行股份有限公司外，均為甲○○名義，有財政
    部台北市國稅局87年度綜合所得稅核定通知書可稽（見原審
    卷287至296頁），為兩造不爭，則以甲○○名義所為買賣之
    股票，既屬甲○○所有，其以本人名義提供自己所有之不動
    產貸款，再以乙○○之美金匯款清償貸款本息，該420萬元
    自非家庭生活費用，亦非為清償乙○○所有財產（股票）之
    貸款而支出，自應由甲○○個人自負其責，且不因乙○○就
    甲○○買賣股票及貸款相關事宜，曾為建議之表示，而有不
    同。是甲○○以乙○○書狀、信函中之片言，即認其係受乙
    ○○指示、為乙○○買賣屬於乙○○所有之股票一節，要為
    無據；其主張上開420萬元應自乙○○所付家庭生活費用中
    扣除，即難謂合。甲○○之姊戊○○雖曾證稱：「（上代問
    ：乙○○是否有委託你買股票？）是的，大約在七十幾年八
    十年左右。（上代問：買什麼股票是你幫他選或是他自己選
    ？）他自己去選擇股票的」、「（被上代問：乙○○有沒有
    委託及匯錢給你買股票？）乙○○是用甲○○的名義買股票
    ，他沒有匯錢給我，因為是用甲○○的名義買股票，因為乙
    ○○是○○○的身分不能買股票」等語（見本院更（二）字卷
    106 頁背面、107頁筆錄）。然該證人復稱：「（用甲○○
    的名義貸款400萬元購買股票這件事你是否知道？）我當時
    不曉得，後來雙方發生爭吵之後我才知道」、「（他買股票
    的總額？）大約幾百萬，詳細數字我不記得了，後來他出國
    了就沒有再買了。（照你這麼說，乙○○上開買股票之事情
    是在他出國前的事情？）是的」（見同上卷106頁背面、107
    頁筆錄）。依該證人所言，乙○○以其妻甲○○名義買股票
    係在其出國之前，且貸款400萬元以購買股票之事，戊○○
    當時既不曉得，故其事後聽說之證言，自難作為有利於甲○
    ○認定之依據。
  5.乙○○另抗辯，其於87年7月24日所匯105萬元係家庭生活費
    用云云，然甲○○提出其交予乙○○作為借款擔保之本票及
    借據正本，證明該款係借款（見原審卷199、200頁），並於
    原審92年5月7日審理時，提出該借據及本票正本，證明該款
    係借款且已還清（見原審卷第419頁），乙○○始不否認係
    借款，僅辯稱只還30萬元，尚欠75萬元云云。但乙○○既將
    作為借款證明之本票及借據歸還甲○○，應認甲○○已全額
    清償。是乙○○此項抗辯，自無可取。
  6.乙○○次辯稱，其於89年3月16日至92年6月19日間繳交之水
    費、電費、瓦斯費及電信費、○○○○○大樓之管理費等，
    及匯給丁○○、甲○○之款項，應自須給付之家庭生活費中
    扣除云云。查水、電、瓦斯、電信費部分由乙○○繳付者計
    12萬1,750元，甲○○對此金額屬家庭生活費中一節，已不
    爭執（見本院更（二）字卷183頁）。○○○○○大樓管理費部
    分，依乙○○提出之管理費收據，其於88、89年間曾繳付六
    次各2,050元，計1萬2,300元（見本院更（二）字卷66至68頁）
    ，堪予採信。雖甲○○主張為其繳納，此觀收據上繳款人姓
    名為甲○○者即明，且上開收據為乙○○擅自取走云云。然
    該址所有權人既為甲○○，不論何人繳納，管理費收據均應
    記載為所有權人，要為常情，乙○○既持有該六紙收據，自
    應認係其繳納；至乙○○否認擅自取走收據，甲○○就此利
    己事實未能舉證以實其說，此部分所稱即無可取。此部分合
    計13萬4,050元。
  7.乙○○復稱，其於90年12月4日繳付丁○○補習班費用4萬1,
    000元，於91年4月8日、同年7月29日、同年8月28日、92年4
    月28日及同年6月2日分別匯款2萬元、5,000元、7萬5,000元
    、5,000元、5000元予丁○○，業據其提出存款憑條及匯款
    單等件為證（見本院更（三）字卷第162-167頁），甲○○既未
    舉證證明該等金錢為其他原因之給付，自應計入被上訴人乙
    ○○已支付之家庭生活費用中，此部分合計15萬1,000元。
  8.再乙○○於86年11月、12月及87年1月分別電匯1萬9,180元
    、1萬8,468元及1萬9,807元，計5萬7,455元予甲○○繳交銀
    行貸款利息，復為甲○○所不爭執（見本院更（二）字卷第183
    頁背面）。甲○○雖否認係家庭生活費用，主張係為修繕房
    屋費用云云；然房屋修繕，亦屬家庭生活費用之一部，已述
    之於前，自應計入乙○○已付之家庭生活費用中。至甲○○
    為房屋修繕向銀行貸款之150萬元及11萬元，甲○○僅用以
    說明實際生活支出高出臺北市大安區家庭經常性支出，並未
    請求乙○○給付該款（見本院更（二）字卷第182頁），是此部
    分即無庸計入本件家庭生活費用。
  9.乙○○另稱其於87年7月及9月各匯15萬元、20萬元予甲○○
    ，於91年1月再匯5萬元一節，雖為甲○○所是認（見本院更
    （二）卷184頁），然主張87年間所匯兩筆金額，已計入分配剩
    餘財產時之甲○○財產，並將其中半數分配乙○○；另91年
    間之匯款，係供賠償之用等語。此為乙○○所未再爭執，自
    堪認甲○○所稱為可取。
  10.乙○○自81年以降，共支付家庭生活費用792萬3,505元（75
    8萬1,000元＋13萬4,050元+15萬1,000元+5萬7,455元），得
    扣除之金額為94萬477元，計886萬3,982元。依附表所示，
    足供扣除81年至87年之應負擔金額計884萬7,352元，所餘1
    萬6,630元，不足給付88年應負擔之家庭生活費用，尚欠1,6
    48,594元（1,665,224元－16,630元），另89年以後至92年8
    月31日之家庭生活費用，亦未給付。故甲○○所得請求之家
    庭生活費用，計585萬4,421元（1,471萬8,403元－886萬3,9
    82元）。
五、綜上所述，甲○○依不當得利法律關係，請求乙○○給付家
    庭生活費用585萬4,421元，洵屬正當，應予准許。原審判命
    乙○○給付287萬9,664元本息，固無不合，惟就請求餘額59
    萬3,472元為甲○○敗訴之判決，即有未洽。甲○○上訴意
    旨，指摘原判決此部分不當，求予廢棄改判，為有理由，應
    由本院將此部分廢棄，改判如主文第2項所示。乙○○上訴
    意旨，指摘原判決判命其給付部分不當，求予廢棄改判，為
    無理由，應予駁回。另甲○○於本院追加請求658萬1,086元
    ，其中之238萬1,285元（585萬4,421元－287萬9,664元－59
    萬3,472元）自93年5月13日起至清償日止，按年息5%計算之
    利息，亦屬正當，應予准許。其餘超過部分之追加請求，即
    非正當，應予駁回。前開甲○○勝訴部分，兩造陳明願供擔
    保請准宣告假執行及免為假執行，核無不合，爰分別酌定擔
    保金額准許之。
六、兩造其餘攻擊防禦方法及未經援用之證據經本院審酌後，認
    與本判決之論斷不生影響，爰不一一論述，併予敘明。
七、據上論結，本件乙○○之上訴為無理由；甲○○之上訴為有
    理由，追加之訴為一部有理由、一部無理由，依民事訴訟法
    第450條、第449條第1項、第78條、第79條、第463條、第39
    0條第2項、第392條第2項，判決如主文。
中    華    民    國    99    年    12    月    28    日
                    民事第十一庭
                        審判長法  官  鄭雅萍
                              法  官  徐福晉
                              法  官  詹文馨
正本係照原本作成。
如不服本判決，應於收受送達後20日內向本院提出上訴書狀，其
未表明上訴理由者，應於提出上訴後20日內向本院補提理由書狀
（均須按他造當事人之人數附繕本）上訴時應提出委任律師或具
有律師資格之人之委任狀；委任有律師資格者，另應附具律師資
格證書及釋明委任人與受任人有民事訴訟法第466條之1第1項但
書或第2項（詳附註）所定關係之釋明文書影本。
中    華    民    國    99    年    12    月    31    日
                              書記官  洪秋帆
附註：
民事訴訟法第466條之1（第1項、第2項）：
對於第二審判決上訴，上訴人應委任律師為訴訟代理人。但上訴
人或其他法定代理人具有律師資格者，不在此限。
上訴人之配偶、三親等內之血親、二親等內之姻親，或上訴人為
法人、中央或地方機關時，其所屬專任人員具有律師資格並經法
院認為適當者，亦得為第三審訴訟代理人。


??

??

??

??




5




司法院資訊處製作；財團法人民間司法改革基金會備份。
